【裁判字號】    95,上訴,6
【裁判日期】    950508
【裁判案由】    貪污治罪條例
【裁判全文】
臺灣高等法院高雄分院刑事判決           95年度上訴字第6號
上  訴  人  臺灣屏東地方法院檢察署檢察官
上  訴  人
即  被  告  甲○○
選任辯護人  許銘春  律師
            張文雪  律師
被      告  丙○○
被      告  乙○○
前二人共同
選任辯護人  黃奉彬  律師
上列上訴人因被告等貪污治罪條例等案件，不服臺灣屏東地方法
院92年度訴字第59號中華民國94年10月12日第一審判決（起訴案
號：臺灣屏東地方法院檢察署89年度偵字第6249號、90年度偵字
第2046號、91年度偵字第6808號），提起上訴，本院判決如下：
    主  文
原判決關於甲○○部分撤銷。
甲○○依據法令從事公務之人員，購辦公用器材，收取回扣，處
有期徒刑伍年貳月，褫奪公權肆年。所得款新台幣陸萬元應予追
繳沒收，其中肆萬元如全部或一部無法追繳沒收時，應以其財產
抵償之。
其他上訴駁回。
    事  實
一、甲○○係屏東縣春日鄉公所民政課課員，為依據法令從事公
    務之人員，於民國（以下同）88年4 月間，春日鄉公所獲行
    政院環境保護署補助新台幣（下同）80萬元，欲用以購買資
    源回收車，並由甲○○負責承辦，因當時在順益汽車股份有
    限公司屏東縣潮州鎮潮州營業所（以下簡稱順益公司）擔任
    業務員之丁○○（已由原審法院依行賄罪判處有期徒刑2 年
    緩刑5 年確定），自劉姓友人處得知此一訊息後，主動至春
    日鄉公所向甲○○遊說購買該公司販售之中華汽車股份有限
    公司製造之車輛，並提供車輛型錄予甲○○參考，甲○○選
    中FREECA（福利卡）2000cc客貨兩用車為採購車型，竟基於
    收取回扣之犯意，要求丁○○投標時將車價提高以便有收取
    回扣之空間，並告知丁○○需另找2 家車商配合投標，以符
    合規定，丁○○乃基於行賄之犯意而同意其要求，於88 年4
    月23日，甲○○在製作「屏東縣春日鄉公所購買資源回收車
    預算書」時，明知欲購買之車輛價格未逾60萬元，竟浮編預
    算為80萬元（包括車輛單價76萬1 千9 百零4 元及稅率雜費
    3 萬8 千零95元，合計共79萬9 千9 百99元，預算書登載為
    80萬元），而完成預算書編製，春日鄉公所並訂於88 年5月
    5 日上午10時，在春日鄉公所會議室進行開標，投標作業則
    以郵寄投標書方式進行，於開標作業前，甲○○將底價表送
    請不知內情之春日鄉公所鄉長丙○○核定底價時，因站在桌
    前當場看見丙○○書寫底價為79萬5 千元，甲○○明知投標
    底價金額為國防以外之秘密，為了讓丁○○確定能得標及避
    免因過於接近底價而啟人疑竇，竟違背職務並基於洩漏國防
    以外之秘密之犯意，乃告知丁○○投標價格約78萬元即可，
    而洩漏國防以外應秘密之消息。然順益公司出售車輛有固定
    價格，不能隨意出高價投標（符合招標規範之同一車型之價
    格為58萬9 千元），如以順益公司名義參與投標，將無法配
    合甲○○提高車價之要求，致丁○○未能找齊3 家車商配合
    投標，丁○○因此遂未按期投標，該次開標因而流標，春日
    鄉公所隨即訂於88年5 月14日上午10時，再次招標。甲○○
    即向丁○○詢問何以未依約定前往投標，丁○○告以上情後
    ，甲○○即教導丁○○可由順益公司先將車輛出售予其他車
    商，再以其他車商名義投標並提高投標金額之方式，即可達
    成提高車價之目的。丁○○為順利找齊3 家車商投標，遂向
    順益公司主管王志能商量，請王志能代為尋找3 家車商投標
    ，不知有行賄內情之王志能為順利承做此一採購案，即向不
    知情之和交通有限公司（以下簡稱和公司，名義負責人
    為王雅珍，實際負責人為廖輝亮）、鑫來交通股份有限公司
    （以下簡稱鑫來公司，負責人翁錳池）借牌，連同順益公司
    之關係企業裕益汽車股份有限公司高雄分公司（以下簡稱裕
    益公司高雄分公司，負責人為謝克義），一共3 家公司參與
    投標，以符合3 家車商競標之招標規定。而後即由丁○○親
    自處理投標事宜，並以鑫來公司為主標，其他2 家公司為陪
    標參加投標。於88年5 月14日開標結果，果由鑫來公司以77
    萬9 千元得標（和公司投標金額為85萬元，裕益公司為89
    萬5 千5 百元），並於88年5 月20日由丁○○以鑫來公司名
    義與春日鄉公所簽定購置車輛合約書。繼於88年5 月25日，
    順益公司即將符合投標規格之價格為58萬9 千元、車牌號碼
    D7－9945號自小貨車出售予鑫來公司。於88年5 月29日，由
    丁○○將車輛交由春日鄉公所驗收後，即持鑫來公司簽發之
    77萬9 千元發票，向春日鄉公所請款，春日鄉公所即簽發同
    額之公庫支票交由丁○○，丁○○即將該公庫支票轉交鑫來
    公司，於88年6 月17日經由鑫來公司銀行帳戶兌現公庫支票
    後，鑫來公司負責人翁錳池即於當日將其中扣除營業稅百分
    之5 （轉售車價779,000 元5%＝38,950元）及營利事業所
    得稅百分之25（轉售車價779,000 元扣除原車價589,000 元
    25% －10,000元＝37,500元）之餘款70萬2 千5 百50元交
    給丁○○，丁○○再將扣除原車價58萬9 千元及其他配備款
    及其所得款後，將6 萬元回扣款於當日晚間持至屏東縣枋寮
    鄉○○村○○路178 巷69號甲○○住處附近之老人會館交付
    予甲○○，甲○○遂取得6 萬元之回扣款。嗣該案經人檢舉
    而於臺灣屏東地方法院檢察署檢察官偵查時，甲○○自白收
    取2 萬元回扣，並自動繳交該部分即2 萬元回扣款。
二、案經法務部調查局屏東縣調查站移送臺灣屏東地方法院檢察
    署檢察官偵查起訴。
    理  由
甲、被告甲○○有罪部分：
一、訊之被告甲○○固坦承於承辦春日鄉公所購買資源回收車時
    ，要求丁○○投標時將車價提高以便有收取回扣之空間及收
    取回扣2 萬元之事實，惟否認收取回扣6 萬元，辯稱：春日
    鄉公所有獲得行政院環境保護署補助80萬元，用以購買資源
    回收車，補助款撥下來後，鄉長就說讓我負責承辦，我將預
    算書呈給鄉長丙○○並跟鄉長報告有一些利潤的彈性，第1
    次流標，因丁○○準備來不及，我就跟他說等幾天後再來投
    標，後來由鑫來公司得標，得標後就交車，交完車就準備付
    款，在驗收前我跟丁○○都沒有談到利潤，當時我心裡知道
    差價大約有10幾萬，但後來丁○○實際上交給我6 萬元，我
    問丁○○怎麼那麼少，丁○○說要扣2 成的營業稅、所得稅
    及增加一些配備，所以只剩下6 萬元，隔天早上我先用鄉公
    所的公文封裝1 萬元交給總務乙○○，隔了1 個小時鄉長丙○○來上班了，我當面再拿給鄉長3 萬元，我僅收取回扣2
    萬元云云。惟查：
（一）在順益公司擔任業務員之証人即共同被告丁○○得知春日
      鄉公所欲購買自小貨車之訊息後，主動至春日鄉公所向甲○○遊說購買該公司販售之中華汽車公司製造之車輛，並
      提供車輛型錄予被告甲○○參考，被告甲○○要求証人丁○○投標時將車價提高以便有收取回扣之空間，並告知丁○○需另找2 家車商配合投標，以符合規定，嗣於88年5
      月5 日開標作業前，被告甲○○將底價表送請春日鄉公所
      鄉長丙○○定底價時，因站在桌前當場看見被告丙○○書
      寫底價為79萬5 千元，被告甲○○為了讓丁○○確定能得
      標及避免因過於接近底價而啟人疑竇，乃告知丁○○投標
      價格約78萬元即可，然順益公司出售車輛有固定價格，不
      能隨意出高價投標，無法配合被告甲○○提高車價之要求
      ，致証人丁○○一時未能找齊3 家車商配合投標，丁○○
      因此遂未按期投標，該次開標因而流標，被告甲○○隨即
      向丁○○詢問何以未依約定前往投標，丁○○告以上情後
      ，被告甲○○即教導丁○○可由順益公司先將車輛出售予
      其他車商，再以其他車商名義投標並提高投標金額之方式
      ，即可達成提高車價之目的，丁○○為順利找齊3 家車商
      投標，遂向証人即順益公司主管王志能商量，請王志能代
      為尋找3 家車商投標，不知有行賄內情之王志能為順利承
      做此一採購案，即向不知情之和公司實際負責人為廖輝
      亮、鑫來公司負責人翁錳池借牌，連同順益公司之關係企
      業裕益公司高雄分公司，一共3 家公司參與投標，而後即
      由丁○○親自處理投標事宜，並以鑫來公司為主標，其他
      2 家公司為陪標，於88年5 月14日開標結果，果由鑫來公
      司以77萬9 千元得標，並於88年5 月20日由丁○○以鑫來
      公司名義與春日鄉公所簽定購置車輛合約書，繼於88年5
      月25日，順益公司即將符合投標規格之價格為58萬9 千元
      、車牌號碼D7－9945號自小貨車出售予鑫來公司，於88年
      5 月29日，由丁○○將車輛交由春日鄉公所驗收後，即持
      鑫來公司簽發之77萬9 千元之發票，向春日鄉公所請款，
      春日鄉公所即簽發同額之公庫支票交予丁○○，丁○○於
      同年6 月17日經由鑫來公司銀行帳戶兌現公庫支票後，鑫
      來公司負責人翁錳池即於當日將其中扣除營業稅及營利事
      業所得稅之餘款交給丁○○，丁○○再將扣除原車價58萬
      9 千元及其他費用後之回扣款6 萬元，於當日晚間持至屏
      東縣枋寮鄉○○村○○路178 巷69號被告甲○○住處附近
      之老人會館，交付予被告甲○○等事實，業據被告甲○○
      自白在卷，核與証人丁○○於原審及本院之陳述除所送回
      扣金額有爭執外，其餘過程大致相符，並經證人王志能、
      翁錳池、廖輝亮於原審及偵查中陳述屬實，並有鑫來公司
      開設之彰化商業銀行活期存款交易明細、順益公司發票、
      鑫來公司發票、春日鄉公所函附之採購案資料各1 份（89
      年度偵字第6249號卷第139 頁至143 頁、原審卷第126
      至172 頁）附卷可稽，足認被告甲○○有收回扣之自白與
      事實相符，應堪採信，是被告甲○○收取回扣及洩漏國防
      以外應秘密之消息等犯行，已堪以認定。
（二）被告甲○○於承辦本件採購案時，即生收取回扣之犯意，
      並自行規劃等事實，業據被告甲○○於調查站詢問時供述
      在卷（89年度偵字第6249號卷第97、98頁），且順益公司
      出售車輛有固定價格，不能隨意出高價投標，証人丁○○
      無法配合被告甲○○提高車價之要求，因此遂未按期投標
      ，第1 次開標因而流標，被告甲○○隨即向証人丁○○詢
      問何以未依約定前往投標，丁○○告以上情後，被告甲○○即教導丁○○可由順益公司先將車輛出售予其他車商，
      再以其他車商名義投標並提高投標金額之方式，即可達成
      提高車價之目的之事實，亦詳如前述，足認被告甲○○對
      於採購時如何收取回扣一事，知之甚詳。又証人丁○○於
      調查站詢問時陳稱：甲○○問我可否將車價拉抬至70餘萬
      元，差價由甲○○取回處理，但我告訴甲○○，依順益公
      司規定無法開立高價額之發票，甲○○則回稱，可否另找
      其他車商來投標，我告以車價有其公定價格，如此圍標，
      容易出事，但甲○○卻說，相關承辦人員都是自己人，不
      會有問題，我在業績考量下才答應等語（89年度偵字第62
      49號卷第33、34頁），足認証人丁○○已知悉被告甲○○
      提高車價之目的在收取回扣，且証人丁○○於偵查中已自
      白犯行，2 人共謀從中獲利。
（三）被告甲○○已坦承：丁○○交給我只有6 萬元等語，雖証
      人丁○○於調查站詢問、偵查、原審及本院審理時均陳稱
      ：扣除給付鑫來公司之營業稅、營利事業所得稅及一些配
      備的錢後，剩餘10餘萬元全部交給甲○○，詳細金額我不
      記得了等語（見89年度偵字第6249號卷第33頁至34頁、40
      頁、原審卷第115 頁、本院95年2 月7 日審判筆錄第12
      頁），惟証人丁○○於90年2 月16日在調查站訊問時陳稱
      ：鑫來公司向春日鄉公所請領77萬9 千元，扣除營業稅5%
      （約39,000元）、營利事業所得稅25% （約45,000元）後
      ，約剩68萬5 千元，我扣除順益公司車款60萬元及配件費
      1 萬5 千元（含擴音器、滅火器、急救箱、踏墊、防熱貼
      紙及警示燈等），實際應剩6 萬元左右，而非我原先供述
      的10餘萬元等語（見90年2 月16日調查站訊問筆錄），又
      證人即鑫來公司之負責人翁錳池於調查站詢問時陳稱：我
      與丁○○對帳後，將約75萬2 千元現款交給丁○○等語（
      見89年度偵字第6249號卷第136 頁）；翁錳池繼於偵查中
      證稱：差價19萬元中的百分之13至15供我付營業稅及營利
      事業所得稅，其他的都交給丁○○等語（89年度偵字第62
      49號卷第164 頁）；翁錳池再於原審審理時陳稱：當時我
      扣除總車價77萬9 千元的百分之5 之營業稅（即3 萬8 千
      9 百50元），再扣除差價19萬元的百分之15之營利事業所
      得稅（即2 萬8 千5 百元），其他的現金都交給丁○○等
      語（見原審卷第102 頁）。被告甲○○對証人翁錳池於
      調查站之陳述不爭執，依刑事訴訟法第159 條之5 第2 項
      規定，証人翁錳池於調查站之陳述，除營利事業所得稅之
      計算略有錯誤外，其餘陳述自得採為証据。按順益公司出
      售之自小貨車價格為58萬9 千元，鑫來公司得標價格為77
      萬9 千元，是以本件差價為19萬元，上開差價19萬元扣除
      營業稅3 萬8 千9 百50元、營利事業所得稅3 萬7 千5 百
      元及配件費1 萬5 千元後，應剩餘約9 萬8 千5 百50元，
      而丁○○有墊付借牌陪標公司之押標金24萬元，且與被告
      甲○○一起配合提高車輛售價，丁○○焉無獲利分紅之理
      ，是証人丁○○於調查站所稱剩餘6 萬元交給甲○○，而
      被告甲○○坦承丁○○交付6 萬元等語，應屬符合常情。
（四）雖証人丁○○本院審理時陳稱：90年2 月16日調查站訊問
      筆錄，是調查員調我去的時候，說我講的金額跟甲○○講
      的金額不太符合，叫我配合他們怎麼算的等語（見95年2
      月7 日本院審判筆錄第16頁），惟証人即調查員楊申熙於
      本院審理時陳稱：「（問：丁○○陳述交給甲○○的回扣
      原來第1 次筆錄供述10多萬元，第2 次筆錄實際上是6 萬
      多元左右，經詳細計算之後交給甲○○的應該是6 萬多元
      ，而不是原來供述的10多萬元，是否出於自由意思而為？
      ）答：是的」「（問：你們要他配合做這樣的答述？）答
      ：沒有」「（問：丁○○在高分院審理時稱這一段的答述
      ，是你們叫他去的時候，告訴他說第1 次講的金額與甲○○陳述的金額不符合，要他來配合你們怎麼算，有無這回
      事？）答：沒有這回事，可能第1 次他所敘述的回扣金額
      不太確定，我們有要他重新計算1 次，這是重算的結果」
      「（問：他自己重算的，還是你們幫他算的？）答：我們
      有提示一些資料，跟他核對」「（問：所以你們是根據他
      的意思來紀錄？）答：是的」等語（見95年4 月10日本院
      審判筆錄），是丁○○於調查站第2 次訊問時所稱6 萬元
      之回扣數，應是其任意性之陳述所為。因丁○○與被告甲○○一起配合提高車輛售價，且曾出陪標公司之押標金24
      萬元，焉無獲利分紅之理，是証人丁○○於本院審理時所
      稱交付給被告甲○○之回扣12萬2 千5 百50元，未扣除環
      保配備費及其利潤，較不符合實情，依刑事訴訟法第159
      條之2 規定，証人丁○○先前於90年2 月16日在調查站訊
      問時所稱，除營利事業所得稅25% 應再減累進差額1 萬元
      此部分略為有誤外，其餘所稱交付給被告甲○○之回扣數
      額應為6 萬元之陳述，較符合實情，自得採為証据。
    綜上所述，因被告甲○○已坦承有收取丁○○交付之6 萬元
    ，足証被告甲○○經辦採購車輛確有從中收取之回扣應為6
    萬元，事証明確，其辯稱僅收取2 萬元回扣云云，係避重就
    輕之詞，不足採信，其犯行已堪認定。
二、按貪污治罪條例第4 條第1 項第3 款之公務員經辦公用工程
    收取回扣罪，其收取回扣之公務員，與交付回扣之行為人，
    係處於對向關係，因彼此間「交付回扣」與「收取回扣」之
    對立意思合致或行為完成，而對該公務員分別論以經辦公用
    工程收取回扣既、未遂罪名，則交付回扣者，因與收取回扣
    之公務員，顯係各有其目的，而無犯意聯絡可言，此時渠等
    自應就其行為分別負責，尚難論以共同正犯（最高法院93年
    度台上字第2541號判決參照）。次按公務員經辦公用工程收
    取回扣罪，乃一般受賄罪之特別規定。因其收取回扣，對方
    廠商莫不偷工減料以彌補其給付而使工程之品質降低，嚴重
    影響公共安全，其情節與違背職務之受賄無異；又所謂回扣
    ，凡與對方期約將應給付之建築材料費或工程價款中，提取
    一定比率或扣取其中一部分，圖為不法所有，或期約一定比
    率或數額之賄賂而收取者，均屬之（參見最高法院73年度台
    上字第4707號判決參照）。核被告甲○○所為，係犯貪污治
    罪條例第4 條第1 項第3 款之公務員購辦公用器材收取回扣
    罪及刑法第132 條第1 項洩漏國防以外之秘密罪。被告甲○○所犯購辦公用器材收取回扣罪，係同條例第4 條第1 項第
    5 款對於違背職務之行為收受賄賂罪之特別規定，依特別法
    優於普通法之法條競合原則，僅論以經辦公用工程收取回扣
    罪。被告甲○○所犯上開收取回扣及洩密二罪，有方法結果
    之牽連犯關係，應從較重之購辦公用器材收取回扣罪處斷。
    又依貪污治罪條例第8 條第2 項雖規定：犯第4 條至第6 條
    之罪，在偵查中自白，如有所得並自動繳交全部所得財物者
    ，減輕其刑。然依該條項規定減輕其刑，必須自動繳交全部
    所得財物，始有其適用。本件被告甲○○收取之回扣為6 萬
    元，其僅自動繳交2 萬元，即難依貪污治罪條例第8 條第2
    項前段規定減輕其刑。再被告甲○○所犯購辦公用器材收取
    回扣罪，所圖得財物僅6 萬元，情節輕微，其事後已坦承部
    分犯行，深具悔悟，並已將所收回扣中2 萬元繳交臺灣屏東
    地方法院檢察署，其犯罪之情狀足堪憫恕，若處以法定最低
    刑度，猶嫌過重，爰依刑法第59條規定酌減其刑。
三、原審予以論科，固非無見，惟查：被告甲○○所收取之回扣
    應為6萬 元，証人丁○○於90年2 月16日在調查站訊問時亦
    稱扣除費用後實際應剩6 萬元左右，檢察官起訴書亦認被告
    甲○○所收取之回扣為6 萬元，原審未將丁○○之費用及獲
    利扣除，而認丁○○分文未取，認被告甲○○收取回扣12萬
    2 千5 百50元，尚有違誤，被告甲○○上訴指摘原判決量刑
    過重，雖無理由，惟原判決既有可議，自應予撤銷改判。審
    酌被告甲○○身為鄉公所民政課課員，利用購辦公用器材之
    機會，向車商索取回扣，加重器材成本，其收取回扣金額不
    多僅6萬 元，嗣後已坦承認錯等一切情狀，爰量處有期徒刑
    5 年2 月，並依法宣告褫奪公權4 年。被告甲○○所得財物
    6 萬元應追繳沒收，其中4 萬元如無法追繳沒收時，以其財
    產抵償之（另2 萬元已繳交扣案）。
乙、被告丙○○、乙○○無罪部分：
一、公訴意旨略以：被告丙○○係屏東縣春日鄉鄉長，被告乙○○為春日鄉鄉公所總務，均係依據法令從事公務之人員，於
    88年4 月間，春日鄉公所獲行政院環境保護署補助800,000
    元，用以購買資源回收車，並由被告甲○○負責承辦，當時
    在順益公司擔任業務員之丁○○，得知此一訊息後，主動至
    春日鄉公所向被告甲○○遊說購買該公司販售之中華汽車公
    司製造之車輛，並提供車輛型錄予甲○○參考，甲○○因此
    選中FREECA（福利卡）2000cc客貨兩用車為採購車型，並告
    知被告丙○○，同時請示是否將採購案交由丁○○承做，被
    告丙○○表示同意後，被告甲○○基於收取回扣之犯意，告
    知丁○○上開採購案鄉長已決定交由其公司承做，並要求丁○○投標時將車價提高以便有收取回扣之空間，嗣於88年4
    月23日，被告甲○○在製作「屏東縣春日鄉公所購買資源回
    收車預算書」時，明知欲購買之車輛價格未逾65萬元，竟浮
    編預算為80萬元，於呈請被告丙○○批示及定底價時，並告
    知被告丙○○此採購案有「保留利潤」，即可從車價中向廠
    商收取回扣之意（車價愈高，回扣愈高），被告丙○○亦基
    於收取回扣之共同犯意，即書寫底價79萬5 千元予在場之被
    告甲○○知曉，並交由被告即總務乙○○辦理公告招標，被
    告甲○○為了讓丁○○確定能得標，乃告知被告乙○○本件
    採購案鄉長已決定由丁○○公司得標，希望被告乙○○配合
    幫忙，被告乙○○即基於共同之犯意而承諾配合，被告乙○○為達目的，未依規定張貼招標公告及發函通知屏東縣汽車
    商業同業公會此一招標消息，使其他廠商無法知悉而參加投
    標。然因順益公司賣車有固定價格，不可能出高價投標，如
    以順益公司參與投標，將無法配合被告甲○○提高車價之要
    求，因而與其主管王志能商量，王志能為順利承做此一採購
    案，即向不知內情之和公司實際負責人為廖輝亮、鑫來公
    司負責人翁錳池借牌，連同順益公司之關係企業裕益公司高
    雄分公司，一共3 家公司參與投標，以符合3 家車商競標之
    招標規定，並以鑫來公司為主標，其他2 家公司則陪標。88
    年5 月5 日上午第1 次開標，丁○○因尚未安排妥當而未投
    標，亦無人投標，88年5 月14日第2 次開標，被告乙○○明
    知和公司為汽車運輸業者，非汽車買賣業者，資格不合，
    但為順利使丁○○得標，因而未將和公司剔除而宣布流標
    ，監標者亦不察，仍繼續開標，果由鑫來公司以77萬9 千元
    得標，並於88年5 月20日與春日鄉公所簽定購置車輛合約書
    。鑫來公司得標後，丁○○即借用鑫來公司名義，以得標價
    77萬9 千元，將汽車（車牌號碼D7─9945號）出賣予春日鄉
    公所，88年5 月29日，由丁○○將車輛交由春日鄉公所驗收
    後，即持鑫來公司簽發之77萬9 千元發票，向春日鄉公所請
    款，春日鄉公所即簽發同額之公庫支票交由丁○○，丁○○
    於同年6 月17日經由鑫來公司銀行帳戶兌現公庫支票後，即
    將其中6 萬元回扣於當日晚間持至被告甲○○在屏東縣枋寮
    鄉○○村○○路178 巷69號住處，交付予被告甲○○，被告
    甲○○除取得其中之2 萬元外，再將其中之3 萬元，利用辦
    公時間而無人在鄉長辦公室時，裝入信封交給被告丙○○，
    其餘之1 萬元則以同一方式交給被告乙○○。因認被告丙○○、乙○○均涉有貪污治罪條例第4 條第1 項第3 款之購辦
    公用器材物品收取回扣罪嫌，被告丙○○另犯涉有刑法第13
    2 條第1 項之洩露國防以外秘密罪嫌。
二、公訴人認被告丙○○、乙○○涉有上開購辦公用器材收取回
    扣等罪嫌，無非以：(一)共同被告甲○○於調查站、偵查之供
    述。(二)被告乙○○所辦理之公開招標程序，為本件弊案重要
    一環，程序如果公開公正，被告甲○○即難以操控結果，被
    告乙○○雖稱一切按規定辦理，且有將公告張貼在鄉公所佈
    告欄，拍照存證，並寄通知給屏東縣汽車商業同業公會轉知
    車商云云，惟被告乙○○無法提出此一照片，而屏東縣汽車
    商業同業公會確實未收到被告乙○○所聲稱有寄出之2 份通
    知公文，此有臺灣屏東地方法院檢察署檢察事務官之查證報
    告，及屏東縣汽車商業同業公會88年收文登記簿在卷可查。
    (三)被告甲○○雖然為承辦人，惟採購案之完成非其一人之力
    可獨立為之，上有鄉長即被告丙○○之決定採購車輛型式及
    底價，下有總務即被告乙○○之辦理公開招標業務，若無他
    人配合，實無法「層層突破」而順利取得回扣，蓋必須防其
    他業者知悉採購案而參與投標，而底價之決定又必須高到足
    以產生相當之回扣而有相當利益可圖等，為其主要論據。
三、訊之被告丙○○、乙○○均堅詞否認有收取回扣、丙○○並
    否認洩露底價，被告丙○○辯稱：甲○○只有說有上級的補
    助款要買資源回收車，我就請甲○○去找相關資料，過了幾
    天甲○○就拿很多車款的圖片給我看，但沒有告訴我什麼車
    多少錢，我請甲○○作預算書的時候，不要指定廠牌，接著
    甲○○就拿預算書給我蓋章，並說買的是多功能的環保車，
    原車要加裝各種配備，因預算有80萬元，車上要加裝配備且
    是頂級的，所以我才核定底價為79萬5 千元，我不知道有回
    扣的事情，也沒有收受甲○○交付的3 萬元等語；被告乙○○辯稱：我只是負責招標作業，我均按規定公告，並有發文
    給屏東縣汽車商業同業公會，我沒有收受甲○○交付的1 萬
    元等語。經查：
（一）被告甲○○於承辦本件採購案時，即生收取回扣之犯意，
      並自行規劃等事實，業據証人即被告甲○○於調查站詢問
      時供述在卷（89年度偵字第6249號卷第97、98頁）。再被
      告甲○○係於將其承辦之底價單送請鄉長丙○○批核時，
      站在辦公桌旁，看見被告丙○○書寫之招標底價，即自行
      告知丁○○，被告丙○○並未出示投標底價予被告甲○○
      ，被告丙○○亦未指示被告甲○○洩漏底價等情，亦據被
      告甲○○於原審審理時陳稱：「（問：鄉長寫底價時你有
      無看到？是你看到還是鄉長拿給你看？）答：有，我站在
      辦公桌前看到」「我在桌子前面，我把底價單送到他的前
      面，這個流程是我要送給他批的」等語甚詳（見原審卷
      第122 、236 、238 頁），且順益公司出售車輛有固定價
      格，不能隨意出高價投標，丁○○無法配合被告甲○○提
      高車價之要求，因此遂未按期投標，第1 次開標因而流標
      ，被告甲○○隨即向丁○○詢問何以未依約定前往投標，
      丁○○告以上情後，被告甲○○即教導丁○○可由順益公
      司先將車輛出售予其他車商，再以其他車商名義投標並提
      高投標金額之方式，即可達成提高車價之目的，又丁○○
      僅與被告甲○○聯繫，被告甲○○雖曾帶領丁○○去見過
      鄉長丙○○1 次，被告甲○○介紹後，丁○○就向丙○○
      說：「鄉長好」，丙○○回稱；「好」，即結束會面離開
      鄉長室，並沒有說其他的話，丁○○只有在第2 次投標領
      取標單時見過被告乙○○，是由被告甲○○帶領到被告乙○○的辦公室，被告甲○○向丁○○介紹乙○○係春日鄉
      公所總務後，丁○○就說：「總務好」，被告乙○○則沒
      有說任何話，領完標單丁○○就離開等事實，亦經証人丁○○陳述在卷（見原審卷第283 、284 頁）。徵之上開
      全部過程，足認係被告甲○○自行規劃收取回扣犯行，尚
      乏証据認被告丙○○、乙○○2 人與被告甲○○間有何犯
      意聯絡及行為之分擔。
（二）順益公司出售之自小貨車價格為58萬9 千元，鑫來公司得
      標價格為77萬9 千元，是以本件差價為19萬元，因其差價
      為19萬元，扣除給付證人翁錳池之營業稅3 萬8 千9 百50
      元及營利事業所得稅3 萬7 千5 百元及其他費用，剩餘之
      款即為利潤，且丁○○已將其中回扣6 萬元交付被告甲○○收受等事實，已如前述。倘被告丙○○、乙○○2 人與
      被告甲○○間有收取回扣之犯意聯絡，被告丙○○、乙○○自應知悉本件差價達19萬元，若被告甲○○僅分別交付
      3 萬元、1 萬元回扣予被告丙○○、乙○○，則被告丙○○、乙○○豈會不向被告甲○○追討多些？被告丙○○既
      為春日鄉公所鄉長，衡情自應分得較多之回扣，而被告丙○○僅得3 萬元回扣，又豈能甘心？再參以被告甲○○亦
      供稱：事先並沒有與丙○○、乙○○談回扣多少，是我自
      行決定分配的金額，我拿錢給丙○○、乙○○時，丙○○
      、乙○○並沒有質問我金額過少等語（見原審卷第272
      頁、卷第115 頁），顯與一般共犯結構收取回扣數額之
      常情不符，故被告甲○○供稱分別交付3 萬元、1 萬元回
      扣予被告丙○○、乙○○云云，因分配金額過少，與常情
      不符，尚難採信。
（三）春日鄉公所於88年5 月29日驗收該自小貨車後，春日鄉公
      所即簽發同額之公庫支票交予証人丁○○，丁○○於同年
      6 月17日經由鑫來公司銀行帳戶兌現公庫支票後，鑫來公
      司負責人翁錳池即於當日將其中扣除營業稅及營利事業所
      得稅之餘款交給丁○○，丁○○即於當日晚間持至屏東縣
      枋寮鄉○○村○○路178 巷69號被告甲○○住處附近之老
      人會館，交付予被告甲○○，已如前述。据被告甲○○陳
      稱：丁○○晚上將錢交給我後，隔天（即18日）上班時就
      在辦公室將回扣送交丙○○、乙○○云云（見原審卷第
      122 頁）。惟88年6 月18日為端午節，翌日（即19日）彈
      性放假，第3 日（即20日）為星期日，有春日鄉公所88年
      上半年職員簽到退簿1 份附卷可稽（見原審卷第138 頁
      ）。足證被告甲○○證稱於次日上班時間，在春日鄉公所
      曾分別送交回扣3 萬元、1 萬元予被告丙○○、乙○○云
      云，顯屬虛構，不足採信。
（四）又就交錢時有無証据，証人即共同被告甲○○於本院陳稱
      ：「是在鄉長室交給丙○○，當時沒有人在場」「是在總
      務的辦公室交給乙○○，當時沒有人在場」等語（見本院
      卷第50、51頁）。因既無人在場目睹，亦無証据証明被告
      丙○○、乙○○確有收受証人即共同被告甲○○交付之回
      扣款。
（五）被告乙○○承辦公開招標作業時，曾先後2 次將招標公文
      交由春日鄉公所承辦收發文業務之賴正雄，寄發屏東縣汽
      車商業同業公會等情，業據證人即春日鄉公所之收發文人
      員賴正雄於偵查及原審審理時陳述甚詳，並有春日鄉公所
      承辦案件登記簿1 份附卷足憑（見89年度偵字第6249號卷
      第169 、170 、175 頁、原審卷第112 頁）。雖證人賴
      正雄於調查站詢問時證稱：「據我回想，總務乙○○的發
      文，都是他拿函文來用印後，即行發送，故這2 份公文應
      該是他自己於用印後取走，並非由我我寄送」云云（見89
      年度偵字第6249號卷第148 頁），然人類之記憶可因時間
      、身體健康情況或事件本身具複雜性等因素而有所改變或
      增加其難度，難期記憶內容歷久不衰，查證人賴正雄於調
      查站詢問時，已陳稱：「據我回想」，足認其於調查站係
      憑記憶而為陳述，是尚難以其記憶有誤致前後證述不一，
      遽認其於偵查及原審之陳述不實。再上開寄送屏東縣汽車
      商業同業公會招標公文，性質上僅係通知，依春日鄉公所
      公文郵寄處理方式，應是以平信寄送等情，亦據證人賴正
      雄陳述在卷（見89年度偵字第6249號卷第170 頁）。是上
      開公文既僅以平信寄出，則於郵寄過程是否遺失，或收受
      郵件後漏未登載於收文簿，實無從查證，故尚難以屏東縣
      汽車商業同業公會收文登記簿未登載上開公文，遽行推認
      被告乙○○未寄發公文。又本件採購案在第2 次開標時，
      依投標之和公司所附營利事業登記證所載，和公司營
      業項目僅有汽車貨運業，無汽車買賣此一業務，依規定應
      不具備投標資格，雖被告乙○○未發現，然該次開標尚有
      監標人郭秋月，而郭秋月亦未發現和公司依規定應不具
      備投標資格一情，以據證人郭秋月證述在卷，並有開標紀
      錄表足憑（89年度偵字第6249號卷第16、171 頁），堪認
      此僅為行政疏失，亦難以該行政疏失遽為被告乙○○不利
      之認定。
（六）至於公訴人另認被告甲○○僅為承辦人，因採購案之完成
      非其一人之力可獨立為之，上有鄉長即被告丙○○之決定
      採購車輛型式及底價，下有總務即被告乙○○之辦理公開
      招標業務，若無他人配合，實無法「層層突破」而順利取
      得回扣等情，惟此亦僅為公訴人依一般觀念所為之推測意
      見，欺上瞞下者亦事所常有，尚難以該推測即遽認被告丙○○、乙○○有參與收取回扣。
    綜上所述，因購車差價有19餘萬元，被告丙○○身為春日鄉
    公所鄉長，為主管，衡情自應分得較多之回扣，甲○○僅交
    付3 萬元回扣予鄉長，交付1 萬元予總務，分配金額過少，
    此與常情有違；又丁○○與被告甲○○一起配合提高車輛售
    價，且曾出陪標公司之押標金24萬元，焉無獲利分紅之理，
    以該約近10萬元之獲利，由甲○○與丁○○2 人去分，即甲○○得6 萬元，丁○○得另近半即約四萬元之譜，亦屬合乎
    常情之推論，若由被告丙○○、乙○○加入分配即由4 人分
    ，應無丁○○所得款反較公務員為多之理，故以由甲○○與
    丁○○2 人分配該利潤較合乎常情；又甲○○亦稱：交錢給
    丙○○、乙○○時沒有人在場等語，亦無証据証明被告丙○○、乙○○有收受甲○○交付之回扣款，公訴人用以證明被
    告丙○○、乙○○犯罪之事證，尚未達於通常一般之人均不
    致於有所懷疑，而得確信其為真實之程度，且共同被告甲○○之陳述既有上開瑕疪且與事實不符之處，自不得僅憑共同
    被告甲○○有瑕疵之陳述，即遽認被告丙○○、乙○○共同
    收回扣，此外復查無其他積極確切證據足認被告丙○○、乙○○有共同收取回扣情行，自屬不能證明被告丙○○、乙○○犯罪。
四、原審以不能証明被告丙○○、乙○○犯罪，此部分依法諭知
    無罪，核無不合，檢察官上訴指摘原判決此部分不當，為無
    理由，此部分應予駁回。
據上論結，應依刑事訴訟法第368 條、第369 條第1 項前段、第
364 條、第299 條第1 項前段，貪污治罪條例第2 條、第4 條第
1 項第3 款、第10條第1 項、第2 項、第17條，刑法第11條、第
132 條第1 項、第55條、第59條、第37條第2 項，判決如主文。
本案經檢察官陳國全到庭執行職務。
中    華    民    國    95    年    5     月    8     日
                  刑事第六庭  審判長法  官  張盛喜
                                    法  官  范惠瑩
                                    法  官  李璧君
以上正本證明與原本無異。
被告丙○○、乙○○不得上訴。
被告甲○○、檢察官如不服本判決應於收受本判決後10日內向本
院提出上訴書狀，其未敘述上訴理由者，並得於提起上訴後10日
內向本院補提理由書狀（均須按他造當事人之人數附繕本）「切
勿逕送上級法院」。
中    華    民    國    95    年    5     月    8     日
                                    書記官  林明威
附錄本件判決論罪科刑法條：
貪污治罪條例第4 條第1 項第3 款：
有左列行為之一者，處無期徒刑或10年以上有期徒刑，得併科新
臺幣1 億元以下罰金：
建築或經辦公用工程或購辦公用器材、物品，浮報價額、數量、
收取回扣或有其他舞弊情事者。
刑法第132 條第1 項
公務員洩漏或交付關於中華民國國防以外應秘密之文書、圖畫、
消息或物品者，處3 年以下有期徒刑。


司法院資訊處製作；財團法人民間司法改革基金會備份。
